【裁判字號】    89,上更(一),583
【裁判日期】    900911
【裁判案由】    殺人未遂等
【裁判全文】
臺灣高等法院刑事判決                        八十九年度上更(一)字第五八三號
    上  訴  人
    即  被  告  辛○○
    指定辯護人  本院甲○
右上訴人因殺人未遂等案件，不服臺灣板橋地方法院八十六年度訴字第三八九號，中
華民國八十六年八月八日第一審判決（起訴案號：臺灣板橋地方法院檢察署八十五年
度偵字第二一六八九號）提起上訴，判決後，經最高法院發回更審，本院判決如左：
    主  文
原判決撤銷。
辛○○無罪。
    理  由
一、公訴意旨略以：被告辛○○未經主管機關許可，無故持有土造手槍乙把，及適合
    該手槍發射之子彈若干顆，平日並即擁槍自重。於民國八十五年八月十四日二十
    二時許，在臺北縣中和市○○路四二一巷一弄三四號後方，因不滿乙○○酒後大
    肆喧嘩，竟即萌生殺人之故意，持其預藏之土造手槍朝乙○○右胸射擊兩槍，欲
    致乙○○於死地，並致其右胸處有彈頭一顆嵌於肋骨上，幸因乙○○之妻許金緞
    及時發現送往臺北市三軍總醫院手術急救，取出彈頭，始未釀成生命危險。因認
    被告涉犯刑法第二百七十一條第二項、第一項之殺人未遂罪嫌、（修正前）槍砲
    彈藥刀械管制條例第七條第四項、第十一條第三項之罪嫌。
二、按犯罪事實應依證據認定之，無證據不得推定其犯罪事實，又不能證明被告犯罪
    者，應諭知無罪之判決，刑事訴訟法第一百五十四條、第三百零一條第一項分別
    定有明文。而被告否認犯罪事實所持之辯解，縱屬不能成立，仍非有積極證據足
    以證明其犯罪行為，不能遽為有罪之認定；事實之認定，應憑證據，如未能發現
    相當證據，或證據不足以證明，自不能以推測或擬制之方法，以為裁判基礎，最
    高法院三十年度上字第一八三一號、四十年度台上字第八六號著有判例足供參照
    。認定不利於被告之事實，須依積極證據，苟積極證據不足為不利於被告事實之
    認定時，即應為有利於被告之認定，更不必有何有利之證據；告訴人之告訴，係
    以使被告受刑事訴追為目的，是其陳述是否與事實相符，仍應調查其他證據以資
    審認（最高法院三十年上字第八一六號、五十二年台上字第一三００號判例意旨
    參照）。又認定犯罪事實所憑之證據，雖不以直接證據為限，間接證據亦包括在
    內；然無論直接或間接證據，其為訴訟上之證明，須於通常一般之人均不致有所
    懷疑，而得確信其為真實之程度者，始得據為有罪之認定，倘其證明尚未達到此
    一程度，而有合理之懷疑存在時，事實審法院復已就其心證上理由予以闡述，敘
    明其如何無從為有罪之確信，因而為無罪之判決，尚不得任意指為違法。（最高
    法院七十六年臺上字第四九八六號判例參照）。
三、公訴人起訴上訴人即被告辛○○涉犯刑法第二百七十一條第二項、第一項之殺人
    未遂罪嫌、（修正前）槍砲彈藥刀械管制條例第七條第四項、第十一條第三項之
    罪嫌，係以該起訴事實，業據證人丁○○、被害人乙○○於警局偵訊、檢察官偵
    查中指證、指訴甚明，並有內政部警政署刑事警察局鑑驗通知書可稽為其論據。
四、訊據被告堅決否認有無故持有槍、彈及殺人未遂犯行，辯稱：當日晚間七時許，
    曾前往台北縣中和市○○路四二一巷三四號友人丁○○住處聊天，嗣即至附近之
    南山釣蝦場釣魚，俟晚間十一時許，再度返回丁○○住處，欲向其索取積欠之債
    務，當時即發現多人在該處圍觀，經詢問旁人後始知有人在該處開槍，惟被害人
    乙○○所受傷勢實非伊所為，不知被害人乙○○及丁○○為何誣指伊持槍殺人，
    伊與丁○○有債權債務關係，伊追索丁○○債務很緊而有過節等語。
五、 經查：
（一）被害人乙○○於上開時、地遭人持槍射擊胸部，致其受有胸部槍傷合併胸壁異
      物滯留，經送醫救治後，因初步診斷為槍傷併子彈存留胸壁內，隨即以手術治
      療，並自其胸壁中取出子彈等情，有三軍總醫院診斷證明書及該院八十六年四
      月二十九日（八六）善利字第四一七八號函及函附之病歷資料各乙份在卷可證
      。被害人被人槍擊胸部後，送醫自胸壁曾取出之子彈之彈頭一顆，經送請內政
      部警政署刑事警察局鑑定結果，係屬口徑０．二二吋之鉛質彈頭，具八條右旋
      來復線，而上開子彈則係由同口徑之制式槍枝所擊發等情，有該局八十五年八
      月二十二日刑警鑑字第五０七九八號鑑驗通知書及八十六年五月二十日（八六
      ）刑鑑字第三三四三七號函乙紙附卷可稽（見八十五年度偵字第二一六八九號
      卷第四十三頁、原審卷第八十二頁），則被害人於前揭時、地確有被人以口徑
      ０．二二吋之制式手槍乙把射擊同口徑０．二二吋之鉛質子彈一顆槍擊受傷，
      雖堪認定。公訴意旨起訴被告係該行為人，被告則堅決否認之，自應依各項證
      據審認是否足以證明被告確係本件犯罪之行為人。
（二）被害人乙○○於八十五年八月十六日警局偵訊時雖陳稱：（歹徒開槍有無蒙面
      、共有幾人？距離有多遠？）沒有蒙面我看得很清楚（長相），只有壹個人、
      很近的距離約兩公尺。（辛○○的口卡供你指證是否槍擊你的人？）就是此人
      無訛我看得很清楚。（見八十五年度偵字第二二一一九號卷第三頁反面、第四
      頁）。其於八十五年十月十五日警局偵訊時亦陳稱：（犯嫌辛○○從案發至今
      是否有和你連絡？）沒有。（你是否知道辛○○之行蹤？與他是否有糾紛或仇
      恨？）我不知道。沒有。（見八十五年度偵字第二一六八九號卷第五頁反面、
      第六頁）。於八十五年十一月七日警局偵訊時陳稱：（今（七）日警方所查獲
      之男子辛○○是否為當日槍擊你之犯嫌？請當面指認。）經我當面指認辛○○
      確實是當日槍擊我的人沒錯。（見八十五年度偵字第二一六八九號卷第六頁正
      、反面）。於八十五年十一月二十五日檢察官訊問時陳稱：（開槍的人是否如
      卷附的被告照片？）是的。（見八十五年度偵字第二一六八九號卷第三十七頁
      反面）。惟於八十六年三月十日原審訊問時陳稱：（是否能肯定指出開槍打你
      之人？）事實上，我不敢百分之百確定。（為何在偵查中能指認出照片中的人
      就是被告？）我無法確定。（見原審卷第三十四頁）。於八十六年十二月三十
      日本院前審調查時陳稱：（警訊中說是辛○○？）不敢百分之百確定。（是不
      是辛○○開槍的？）不敢確定。（警局為何講是辛○○開槍？丁○○也這樣說
      ？）我沒辦法百分之百確認是他。（見本院前審卷第四十頁）。其指訴已無法
      完全確認係被告所為無誤。按刑事訴訟法所謂應調查之證據，並不限於具有認
      定犯罪事實能力之證據，其用以證明證據憑信性之證據，亦包括在內。公訴人
      起訴被告涉有被訴犯行，係以被害人乙○○之指訴為其所憑之主要論據之一。
      惟查被害人乙○○與被告原互不認識，據被害人（見原審卷第四十頁）及被告
      （見八十五年度偵字第二一六八九號卷第十第二十二頁）供明。原互不認識之
      二人，指認本已有所困難，況據證人即被害人之妻許金緞於警局偵訊時證稱：
      （你先生被槍擊後何人送到醫院？）我先生被槍擊後，自己騎機車回家，是我
      發現他流血，問他時，他才告訴我被槍擊，我才電話報案後，先送他到醫院救
      治。（見八十五年度聲字第一八九四號卷第十五頁反面）。而被害人遭槍擊後
      傷口不覺疼痛，胸部流血亦不自知，逕自騎機車返家，其子見其酒醉神智不清
      ，為其脫去上衣，始發現胸部有彈孔而緊急送醫，至醫院猶大吵大鬧不接受治
      療，此等情節，業據被害人之子王順賢於警局偵訊時證述甚明（見八十五年度
      偵字第二一六八九號卷第十四至十六頁）。則依該等情形，被害人乙○○酒醉
      至此，其於被槍擊當時，在晚間、室外，二公尺之距離，能否明確辨識被告之
      面貌，顯堪質疑，有待釐清。據被害人於八十九年七月十三日本院調查時陳稱
      ：（八十五年八月十四日在中和市○○路四二一巷一弄三十四號你被槍打到？
      ）是，我那時大醉被槍打到，回家才發覺。（與被告有無仇怨？）不認識。（
      你去找丁○○？他是否喝醉？）是，沒我那麼醉。（是否辛○○開槍？）事發
      後隔天，刑三組給我口卡，不太清楚，我當時喝醉確實無法指認。（見本院八
      十九年七月十三日訊問筆錄）。其於八十九年十二月二十八日本院調查時復陳
      稱：（你去中和市○○路丁○○住處作何事？）我去喝酒。（是否認識丁○○
      ？）認識，不很熟，他不在我這一里。（是否在該處賭博？）我已在外面喝過
      酒，後來去丁○○家，酒精發酵，未注意其他事。（見本院八十九年十二月二
      十八日訊問筆錄）。被害人於被槍擊當時酒醉神智不清。其所為之指認是否正
      確無訛，顯有疑義，尚難遽採為認定被告有罪之依據。
（三）公訴人起訴之另一主要證據，係證人丁○○於警局之證言。證人丁○○於八十
      五年八月三十日警局偵訊時證稱：（乙○○遭槍擊乙案之始末你是否知悉？）
      王某於八十五年八月十四日二十一時許，獨自一人進入我南山路之住居所，當
      時他稍有酒意。我則忙於招呼在場之朋友。王某於屋中不時的大聲喊叫致使綽
      號「廖明」之男子相當不悅，進而「廖明」與乙○○發生拉扯，稍後王某欲離
      去「廖明」則進去拿出手槍朝王某開。當時我們要去勸時已經來不及了。王某
      隨後就騎車走了。（現警方所提供之涉嫌人照片辛○○是否是當天持槍射擊乙○○之人？）經我當面指認像片是辛○○沒錯。（見八十五年度偵字第二一六
      八九號卷第十二頁正、反面、八十五年度偵字第二二一一九號卷第十一頁正、
      反面）。其於八十五年十一月七日警局偵訊時雖亦證稱：（今（七）日因何接
      受談話？）因警方查緝綽號「廖明」之男子到案，請我出面指認。（經你當面
 指認辛○○（綽號「廖明」）之男子為何？）即是八十五年八月十四日二十二
      時許，在中和市○○路四二一巷一弄三四號後方，持槍射擊里長乙○○之男子
      無誤。（見八十五年度偵字第二一六八九號卷第十一頁正、反面）。惟按證人
      在警局偵訊時作證之偵訊筆錄，經顯之於公判庭，提示予被告辯論，雖具有證
      據力。而警察人員找到丁○○作證之經過，係被害人經家人送醫救治後，經警
      方至醫院訊問被害人事發經過，由被害人告以加害之人係屋主丁○○之友人綽
      號「廖明」之人，嗣經訊問在場證人丁○○，其亦答稱被害人所受之槍傷係友
      人綽號「廖明」所為，因而循線查獲被告等情，雖據證人即本案承辦警員王樂
      興及陳榮順於原審陳明。而證人即製作丁○○警訊筆錄之己○○於本院調查時
      雖亦證稱：「（八十五年八月三十日丁○○之偵訊筆錄由你訊問？提示）是。
      （如何找到丁○○？）丁○○由同事庚○○帶到中和分局辦公室，由我訊問，
      我未到現場」等語（見本院九十年六月六日訊問筆錄）；而證人庚○○結證稱
      ：（八十五年八月三十日是否你查訪到丁○○，帶回中和分局給己○○製作筆
      錄？）刑事組查證發生地是在中和市○○路四二一巷一弄三四號，丁○○當時
      住在銜接後面之三二七巷六六號，被告與被害人都由此出入。（為何找丁○○
      作證？）案發時查訪當地有人賭博，乙○○不知在何處喝酒，說話大小聲。我
      們找目擊者，因丁○○他全程在場，且認識被告及被害人，才找他作證。（除
      丁○○外，有無其餘目擊者？）縱使有，但人已離開，且當事人不講，我們無
      法查等語（見本院九十年六月二十一日訊問筆錄）。惟查證人丁○○於警局作
      證後，檢察官偵查中即傳喚其於八十五年十一月二十五日到庭作證，惟證人丁○○並未到庭，嗣迭經原審法院及本院傳喚、拘提均未到庭，致無法令其具結
      ，並行詰問程序檢核其證言之憑信性，已難僅以其於警局所證不負偽證責任之
      證言，即採為認定被告有罪之裁判依據。況證人丁○○於警局偵訊時證稱：（
      你和辛○○係何關係？）是由朋友介紹的朋友，不很熟云云。然被告八十五年
      十一月七日到案之初，於警局偵訊即供稱：伊於案發前曾住在丁○○家十餘日
      等語。（見八十五年度偵字第二一六八九號卷第四頁）。則證人丁○○所稱與
      被告不很熟，顯違常情。又被告於八十五年十一月七日到案當日檢察官訊問時
     ，關於與丁○○有無仇隙一節，辯稱：有一些金錢上不愉快的事情等語，嗣於
      本院調查時辯以伊欲向丁○○索取積欠之債務，二人有債權債務關係，伊追索
      丁○○很緊而有過節等語。證人丙○○於本院調查時結證稱：（是否認識辛○○、丁○○？）認識。唸高中時認識辛○○，我太太與丁○○之小嬸是姊妹關
      係。（丁○○是否與被告有金錢往來？）八十三、四年時有金錢往來。丁○○
      太太以前賣過水果，人脈較熟，幫忙被告找好的賣場。（丁○○與被告是否有
      過節？）他們因債務關係有過節。否則丁○○為何願將他太太名下新買的車子
      給被告，可見是為了抵債。（丁○○在警局作證稱被告有拿槍射殺里長，你是
      否知情？）事後幾天，我聽丁○○太太談起才知道，細節不清楚。（有否與丁○○聯絡？）無聯絡，他家人也找不到他。（被告與丁○○有多少債務？）五
      、六十萬元等語（見本院八十九年十二月六日訊問筆錄）。則被告所述其與丁○○有債權債務關係，伊追索丁○○很緊而有過節等語，亦非無據。被告與證
      人丁○○因有債權債務關係，被告追索丁○○債務很緊而有過節，尚難以被告
      於警局有瑕疵之證言，即認定被告於上開時、地持槍射擊被害人乙○○之行為
      人。公訴意旨起訴並指被告無故持有土造手槍（按經鑑定係制式槍枝）及適合
      該手槍發射用之子彈若干顆。惟訊據被告亦堅決否認有此犯行。經查公訴人認
      被告有此犯行，係以被害人曾於警訊中雖指稱：其右胸受有槍傷，歹徒係持一
      把手槍開了兩槍（一槍中、一槍未中）等語，為其主要之論據。惟依前述已乏
      證據證明係被告持槍射擊被害人乙○○，且本件被害人被槍擊，僅查得子彈彈
      頭一顆，此外並無查扣其他任何彈頭或彈殼，尚乏證據證明被告確有持有槍、
      彈及殺人未遂之犯行。
六、公訴人所據以起訴之證人丁○○、被害人乙○○於警局偵訊、檢察官偵查中指證
    、指訴，內政部警政署刑事警察局鑑驗通知書，均不足證明被告有被訴之犯罪。
    此外，復查無其他積極證據足資認定被告被訴之犯行，不能證明被告犯罪。至於
    被告聲請再行傳喚丁○○（經拘提未獲）、丁○○之妻戊○○、當時在場賭博之
    人（被告未能陳明何人）作證，以為其有利之證明。惟本院既為被告無罪之認定
    ，就上開被告聲請調查對其有利之事項，認無再予調查之必要，附此敘明。
七、不能證明被告有被訴未經許可無故持有槍、彈及殺人未遂之犯行，已詳如前述。
    原審未詳加審酌，予以論罪科刑，尚有未合。被告上訴意旨否認犯罪，據以提起
    本件上訴，為有理由，應由本院將原判決予以撤銷，依法改判被告無罪之判決。
據上論斷，應依刑事訴訟法第三百六十九條第一項前段、第三百六十四條、第三百零
一條第一項，判決如主文。
本案經檢察官林炳雄到庭執行職務。
中      華      民      國    九十      年      九      月     十一     日
                              臺灣高等法院刑事第三庭
                                  審判長法  官  張  連  財
                                        法  官  張  傳  栗
                                        法  官  李  英  勇
右正本證明與原本無異。
檢察官如不服本判決應於收受送達後十日內向本院提出上訴書狀，其未敘述上訴之理
由者並得於提起上訴後十日內向本院補提理由書（均須按他造當事人之人數附繕本）
。
                                        書記官  倪  淑  芳
中      華      民      國    九十      年      九      月     十二     日


司法院資訊處製作；財團法人民間司法改革基金會備份。
